【裁判字號】    98,交聲,2239
【裁判日期】    980710
【裁判案由】    聲明異議
【裁判全文】
臺灣臺中地方法院交通事件裁定        98年度交聲字第2239號
原處分機關  交通部公路總局臺中區監理所豐原監理站
異  議  人
即受處分人  甲○○
上列受處分人因違反道路交通管理處罰條例案件，對於原處分機
關交通部公路總局臺中區監理所豐原監理站中華民國98年6 月26
日所為之處分（原處分：豐監稽違字第裁63-Z00000000號），聲
明異議，本院裁定如下：
    主  文
原處分關於罰鍰新臺幣肆萬玖仟伍佰元部分撤銷。
前項撤銷部分，甲○○不罰。
    理  由
一、按受處分人之聲明異議有理由者，交通法庭應以裁定將原處
    分經聲明異議之部分撤銷，道路交通案件處理辦法第20條前
    段定有明文。
二、異議意旨略以：本人酒駕違規案。地檢署檢察官依刑事訴訟
    法字253條之2規定：諭知本案受處分人捐款陸萬元（如附件
    影本）。惟豐原監理站又依道路交通管理處罰條例第35條1
    項裁決本人酒駕違規案：裁罰新臺幣肆萬玖仟伍佰元，有違
    行政罰法第26條有「一事不二罰」立法意旨；且行政罰法第
    26條文並無「緩起訴處分」之規定，請求法官撤銷豐原監理
    站原處分有關罰鍰部分云云。
三、原處分意旨則以：異議人甲○○駕駛6P-5402 號自用一般小
    客車於96年1月1日6時29分許，在國四公路7.8公里西向處因
    違規酒後駕車，經酒測測定值0.73mg/l，為國道公路警察局
    第三警察隊以公警局交字第Z00000000 號違反道路交通管理
    事件通知單舉發。原處分機關以檢察官為緩起訴處分時依刑
    事訴訟法第253條之2第1 項規定對被告所為之指示及課予之
    負擔，係一種特殊的處遇措施，並非刑罰，故本案業經檢察
    官命受處分人向社團法人天主教露德協會支付新臺幣6 萬元
    ，並為緩起訴處分，於該緩起訴處分猶豫期間屆滿未經撤銷
    而實質確定時，依刑事訴訟法第260 條之意旨，宜視同不起
    訴處分，爰依行政罰法第26條第2 項，對違反行政法上義務
    規定之行為人予以裁罰，認異議人係違反道路交通管理處罰
    條例第35條第1項第1款規定，因緩起訴期滿，裁處罰鍰新臺
    幣49,500元、吊扣駕駛執照1 年、施以道安講習之處分等語
    。
四、本院認：
（一）按汽車駕駛人（包括機器腳踏車）飲用酒類或其他類似物
    後其吐氣所含酒精濃度超過每公升0.25毫克或血液中酒精濃
    度超過百分之0.05以上者，不得駕車，道路交通安全規則第
    114條第2款定有明文。又汽車駕駛人，駕駛汽車經測試檢定
    有酒精濃度超過規定標準者，處15,000元以上60,000元以下
    罰鍰，並當場移置保管其車輛及吊扣其駕駛執照1 年，因而
    肇事致人受傷者，並吊扣其駕駛執照2 年；汽車駕駛人經依
    第1項規定吊扣駕駛執照，並於吊扣期間再有第1項情形者，
    處新臺幣60,000元之罰鍰，並當場移置保管該汽車及吊銷其
    駕駛執照；如肇事致人重傷或死亡者，吊銷其駕駛執照，並
    不得再考領，道路交通管理處罰條例第35條第1項第1款、第
    3項分別定有明文。
（二）又94年2月5日公布，95年2月5日施行之行政罰法第1 條規
    定「違反行政法上義務而受罰鍰、沒入或其他種類行政罰之
    處罰時，適用本法。但其他法律有特別規定者，從其規定」
    ，足認行政罰法係屬行政罰之基本法，而道路交通管理處罰
    條例本質上係屬行政罰，此由該條例中就交通違規行為所定
    法律效果包括罰鍰、吊扣證照裁罰等行政罰觀之甚明（參照
    行政罰法第1條、第2條將罰鍰、吊扣證照處分均定為行政罰
    ，是違反道路交通管理處罰條例之裁罰事件，自有行政罰法
    之適用。
（三）再按行政罰法第26條一事不二罰之立法理由：「一行為同
    時觸犯刑事法律及違反行政法上義務規定時，由於刑罰與行
    政罰同屬對不法行為之制裁，而刑罰之懲罰作用較強，固依
    刑事法律處罰，即足資警惕時，實無為一事二罰再處行政罰
    之必要，且刑事法律處罰，由法院依法定程序為之，較符合
    正當法律程序，應予優先適用，但罰鍰以外之沒入或其他種
    類行政罰，因兼具維護公共秩序之作用，為達行政目的，行
    政機關仍得並與裁處。」故刑罰與行政罰，其處罰行為人違
    法行為之目的相同，若依刑事法律處罰，已足資警惕行為人
    時，實無為一事二罰再處行政罰之必要（臺灣高等法院臺中
    分院96年度交抗字第253、第262號、第287號、第288號裁定
    可資參照）。按刑事訴訟法第253條之2規定，命被告向被害
    人道歉、立悔過書、為金錢給付、勞務給付、提供義務勞務
    或處遇措施，應得被告之同意（其中金錢給付、勞務給付、
    提供義務勞務或處遇措施，因涉及被告之財產及人身自由拘
    束，且產生未經裁判即終局處理案件之實質效果尚須考慮被
    告之意願），上開金錢給付、勞務提供等各種拘束雖均不屬
    「刑罰」性質，仍對行為人產生實質上制裁效果，並對行為
    人財產、自由、尊嚴等權利產生不良影響，尤其除金錢給付
    部分外，其餘種類負擔至今均未能以金錢量化，倘被告就同
    一行為所受緩起訴負擔並非金錢給付，則無從與行政罰鍰之
    金錢給付相較，故緩起訴處分是否即等同不起訴處分，即非
    無疑。又道路交通管理處罰條例第35條所規定之裁處含有罰
    鍰與吊扣駕照之處分，二者分屬行政罰法法理中之對於過去
    違反義務行為處罰之秩序罰，以及對於預防將來再犯危險之
    管制罰，前者對於過去義務違反而為秩序罰之目的與刑事制
    裁所欲達到保護交通安全之目的相同，二者目的既然相同，
    則處以較重之刑事制裁已足，無重複處罰之必要，以免使行
    為人產生雙重之財產損害（臺灣高等法院臺中分院96年度交
    抗字第287 號裁定可資參照）。職此，同時觸犯刑事法律及
    違反行政法上義務規定之行為，行政機關得否科以與刑罰相
    類之行政罰處罰，除上述關於「金錢給付」之部分外，餘應
    視該行為之刑事訴追或審判程序終局結果而定，在刑事訴追
    、審判程序尚未終局確定前，行政機關自不得逕予裁罰，僅
    關於沒入或其他種類行政罰，因兼具維護公共秩序之作用，
    為達行政目的，行政機關仍得併予裁處，又此所稱「其他種
    類行政罰」，係指違反行政法上之義務應受「裁罰性」之「
    不利處分」而言，依行政罰法第2 條規定，應包括限制或禁
    止行為之吊扣證照處分在內。
（四）經查，異議人對其自民國96年1月1日凌晨1 時起許至同日
    凌晨3 時30分許止，在臺中市○○路某處飲用威士忌酒後，
    已達不能安全駕駛動力交通工具之程度，竟仍於同日凌晨5
    時許，駕駛車牌號碼6P-5402 號自用小客車上路，嗣於同日
    凌晨6時29分許，途經國道四號公路西向7 公里800公尺處為
    警攔查，並測得其呼氣酒精濃度值達0.73mg/l之違規事實，
    固不否認。惟異議人之同一酒後駕車行為，因同時犯刑法第
    185條之3之公共危險罪，經移送臺灣臺中地方法院檢察署檢
    察官偵辦後，經檢察官於96年1月2日作成96年度速偵字第
    101號緩起訴處分，緩起訴期間為1年，異議人應向財團法人
    天主教露德教會支付新臺幣60,000元，經檢察官依職權送臺
    灣高等法院臺中分院檢察署再議，亦經認無不當，於96年1
    月24日以96年度上職議字第615 號駁回再議確定，上開緩起
    訴處分於97年1 月23日期滿未經撤銷而告確定，有臺灣臺中
    地方法院檢察署96年度速偵字第101 號緩起訴處分書、臺灣
    高等法院臺中分院檢察署96年度上職議字第615 號處分書、
    96年3 月22日郵政跨行匯款申請書及臺灣高等法院被告前案
    紀錄表各1 紙附卷可稽。依照檢察官對本件異議人所為緩起
    訴處分之期間為1 年，並命其應向財團法人天主教露德教會
    會支付60,000元，並依職權送臺灣高等法院臺中分院檢察署
    再議，亦認原處分並無不當而駁回再議。再按刑事審判旨在
    實現刑罰權之分配正義，故法院對於有罪被告之科刑，應符
    合罰刑相當之原則，使輕重得宜，罰當其罪，此所以刑法第
    57條明定科刑時，應以行為人之責任為基礎，並審酌一切情
    狀，尤應注意該條所列10款事項，以為科刑輕重之標準。而
    現階段之刑事政策，非祇在實現以往應報主義之觀念，尤重
    在教化之功能。乃本件原檢察官「核被告甲○○所為，係犯
    刑法第185條之3之之公共危險罪。係法定本刑為死刑、無期
    徒刑或最輕本刑3 年以上有期徒刑以外之罪。查被告此次因
    一時失慮，致罹刑章，犯後態度良好，對酒後駕車行為亦深
    表悔悟，歷此司法偵查程序應有所警惕，且考量被告犯罪情
    節尚屬輕微，幸未造成事故等一切情狀，本件不予提起公訴
    ，對於公共利益之維護無礙，爰參酌刑法第57條所列事項及
    公共利益之維護，認以緩起訴為適當。」並諭知緩起訴期間
    1年，並令異議人應向財團法人天主教露德教會支付60,000
    元，有緩起訴處分書在卷可稽，足認原檢察官已就異議人酒
    駕行為為充分評價，並為罰刑相當之處罰，則本諸先刑罰後
    行政之原則，本件自不宜再就已經充分刑罰評價之行為，另
    循行政程序予以再行評價，以防二重評價。衡諸本件異議人
    所受緩起訴處分期間為1年，其於96年3月22日已支付財團法
    人天主教露德教會60,000元，上開緩起訴處分業於97年1 月
    23日期滿而未經撤銷，本院認其應知所警惕，無再犯之虞，
    對於公共利益之維護已經無礙，而上開緩起訴處分內容，確
    對被告財產、自由產生不利之結果，且此結果之所生，亦係
    出於同一酒後駕車之行為，評價上已產生實質刑罰之效果，
    且其所繳納之公益捐款等內容，以其所受教育程度及經濟狀
    況，亦已遠逾原處分機關所裁處之罰鍰，乃原處分機關就此
    範圍，實無再另處以罰鍰之必要（縱原處分機關係依道路交
    通管理處罰條例第35條第8 項規定為之者，亦然），以免使
    行為人產生雙重之財產損害。綜上，原處分再對異議人為不
    利之金錢裁罰，難稱允當，是以本件異議應認為有理由，合
    應由本院將原處分關於罰鍰之部分撤銷，並就此部分為異議
    人不罰之諭知。
據上論斷，應依道路交通案件處理辦法第20條前段，裁定如主文
。
中    華    民    國    98    年    7     月    10    日
                              交通法庭法  官  林世民
以上正本證明與原本無異
如不服本裁定應於送達後5日內向本院提出抗告狀
                                      書記官  紀俊源
中    華    民    國    98    年    7     月    10    日


司法院資訊處製作；財團法人民間司法改革基金會備份。
